【裁判字號】    95,台上,934
【裁判日期】    950505
【裁判案由】    清償借款
【裁判全文】
最高法院民事判決              九十五年度台上字第九三四號
    上  訴  人  第一商業銀行股份有限公司萬巒分行
                        29號.
    法定代理人  戊○○
    訴訟代理人  林鴻駿律師
    被 上訴 人  甲○○
                        399.
                乙○○即李書.
                丙○○
                丁○○
              （上列四人送達處所均為台北市○○○路○段95
                號25樓-1）.
上列當事人間請求清償借款事件，上訴人對於中華民國九十四年
一月二十七日台灣高等法院花蓮分院第二審判決（九十三年度重
上字第三八號），提起上訴，本院判決如下：
    主  文
原判決除假執行部分外廢棄，發回台灣高等法院花蓮分院。
    理  由
本件上訴人起訴主張：訴外人林涂來妹於民國八十一年四月二十
二日以被上訴人之被繼承人李勝嘉（八十六年十二月二十六日死
亡）為連帶保證人，向屏東縣萬巒地區農會（下稱萬巒農會，於
九十年九月由上訴人之總行概括承受該信用部營業之資產及負債
）借款新台幣（下同）六百萬元，約定借款期限至九十六年四月
十日，利息按週年利率百分之十一計算，每月付息一次，如未依
約償還本息即喪失期限及分期攤還之利益，除應按原利率付息外
，逾期在六個月以內，按上開利率之一成，超過六個月以上，按
上開利率之二成加付違約金。詎林涂來妹僅繳息至八十七年三月
三日，系爭借款視為全部到期等情，爰依連帶保證、繼承之法律
關係，求為命被上訴人連帶給付六百萬元本息暨違約金之判決。
被上訴人則以：李勝嘉雖於系爭借款撥款日即八十一年四月二十
二日至萬巒農會，惟未於系爭借據上親自簽名、蓋章，足證其不
知為系爭借款之連帶保證人，與上訴人間未成立連帶保證契約等
語，資為抗辯。
原審廢棄第一審所為上訴人勝訴之判決，改判駁回其訴，無非以
：被上訴人之被繼承人李勝嘉於八十一年四月二十二日提供其所
有坐落台東縣卑南鄉○○段五九六六號土地（下稱系爭土地）為
訴外人林涂來妹向萬巒農會借款之擔保，設定擔保債權七百二十
萬元之抵押權。李勝嘉於系爭借據連帶保證人欄及約定書上之印
文，與抵押權登記所附之印鑑證明、第一商業銀行七十四年七月
十二日授信約定書印鑑卡所留印文均相符。另上訴人於八十一年
四月二十二日撥款六百萬元至林涂來妹帳戶，同日以訴外人林新
松為匯款人，電匯至李勝嘉之帳戶。上訴人雖主張李勝嘉同意擔
任系爭借款之連帶保證人云云，惟查，李勝嘉係於八十一年三月
二十三日將系爭土地售予林新松，雙方訂有買賣契約，約定林新
松應於當日付款七百萬元，因承買人受自耕能力限制，同意先以
李勝嘉名義向銀行辦理貸款手續及設定抵押（見買賣契約第十條
）。嗣雙方再於八十一年四月九日訂立協議書，約定「因買方受
限於土地法令無法取得所有權，雙方協議暫用賣方（李勝嘉）名
義辦理銀行貸款，買方應按時繳付本息，如發生連續兩個月未繳
納本息情事，買方願負違約責任，無條件同意讓賣方沒收已付之
前款」，可見李勝嘉僅願以其名義辦理貸款並提供抵押物，而未
提及願為連帶保證人；且李勝嘉惟恐林新松不能按期繳納貸款本
息，遭受損害，特約定林新松未按時繳納本息之違約責任，益見
其未同意擔任借款之連帶保證人。證人王榮鐘雖於第一審證稱「
撥款相關準備作業都是由代書沈陸泉辦理，借據上李勝嘉的名字
及住址應該是代書所填寫」；證人沈陸泉證稱「八十一年四月二
十二日農會要撥款的時候，李勝嘉有親自到農會，借據上李勝嘉
的姓名及住址，是我先幫他寫好的，借據上李勝嘉的印文，是李
勝嘉拿給我蓋的……雖然李勝嘉當天有到場，因為他跟林新松是
朋友，可能他在跟林新松談話，所以才叫我幫他寫」；證人林新
松證稱「（借據上李勝嘉的簽名是何人簽的？）是代書沈陸泉簽
的，因為他簽的比較快，字寫的比較好看，李勝嘉知道沈陸泉幫
他簽名字」各等語。惟證人沈陸泉嗣於原審稱「（問：李勝嘉當
時是否知道他要當連帶保證人？）我不清楚」，「當時我是認為
他們（指李勝嘉與林新松）已經講好了，所以才幫他們寫借據（
寫的時候，李勝嘉在樓下），因為抵押權設定契約書放在理事長
室，所以在那裡寫」等語，足見證人林新松稱李勝嘉知悉沈陸泉
幫其簽名並不實在，證人沈陸泉上開證言，亦不足以證明李勝嘉
確與上訴人成立保證契約。至於證人潘怡頻、陳燕莉，均係系爭
貸款之承辦人員，為上訴人之受雇人，其證言難免偏頗，且其證
稱李勝嘉印章係自己所蓋，與證人沈陸泉所證矛盾，其證言自不
足為有利上訴人之證明。又上訴人未能證明有所謂擔保物提供人
應擔任連帶保證人之慣例，亦難謂李勝嘉知悉該慣例而為連帶保
證。按李勝嘉出賣土地，其與林新松前往萬巒農會，係為以土地
設定抵押以期迅獲土地價金，非為擔任連帶保證人，且衡之常情
，出賣人若再擔任買受人借款之連帶保證人，買受人如無法清償
借款，出賣人勢必負清償之責，自非出賣土地之本意，除非至愚
，李勝嘉殊無可能同意擔任連帶保證人。我國人民將自己之印章
交付他人，委託他人辦理特定事項者，比比皆是。倘持有印章之
該他人，除受託辦理特定事項外，其他以本人名義所為任何法律
行為，均須由本人負責，未免過苛。查李勝嘉與林新松至萬巒農
會，係為辦理抵押借款，雖將印章交予土地代書沈陸泉，惟沈陸
泉未經明示授權，擅自在契約書連帶保證人處蓋用李勝嘉印章，
自不能認李勝嘉應負表現代理之授權人責任。再沈陸泉既受林新
松及上訴人委任，又代理李勝嘉與上訴人訂立連帶保證契約亦屬
雙方代理，違反民法第一百零六條前段之規定，應屬無效。系爭
借據既未經李勝嘉親自簽名或蓋章，上訴人復未能證明李勝嘉授
權他人為之，自難認其與上訴人間之保證契約成立。從而，上訴
人依連帶保證及繼承之法律關係，請求被上訴人連帶給付六百萬
元本息及違約金，自屬不應准許等詞，為其判斷之基礎。
惟查李勝嘉與林新松訂立之買賣契約書第十條約定因承買人受自
耕能力限制關係，同意先以李勝嘉名義向銀行辦理貸款手續（見
原審卷二三四頁），嗣雙方訂立之協議書復記載「因買方受限於
土地法令無法取得所有權，雙方協議暫用賣方（李勝嘉）名義辦
理銀行貸款，俟銀行核貸撥款同時，買方同意直接撥入賣方之帳
戶，同時約定買方應按時繳付本息，如發生連續兩個月未繳納本
息情事，買方願負違約責任，無條件同意讓賣方沒收已付之前款
」等語。依其文義，似係約定以李勝嘉為借款人向銀行辦理抵押
貸款，貸款由李勝嘉取得，惟其後各期本息由買受人向銀行繳納
。果爾，李勝嘉原即同意擔任借款人（非僅為擔保物提供人），
而連帶保證人所負責任又不大於主債務人，則嗣後辦理抵押借款
時，李勝嘉未以其名義借款，僅擔任連帶保證人，能否謂不符合
其原意？原審謂依上述買賣契約書、協議書所載，李勝嘉不可能
同意擔任系爭借款之連帶保證人云云，不唯與卷內資料不符，且
有悖於理則。又李勝嘉於八十一年四月二十二日親至萬巒農會辦
理本件借款，借據上連帶保證人欄及約定書上之李勝嘉印文，與
辦理抵押權登記所附之印鑑證明、第一商業銀行七十四年七月十
二日授信約定書印鑑卡之印文均相符等情，乃原審確定之事實。
則李勝嘉既已非借款人，竟仍於借款日親至萬巒農會，所為何事
？而系爭借款之抵押權似係於八十一年四月二十二日之前即已送
件且登記完畢（見一審重訴卷六四、七五之一頁），是原審謂李
勝嘉於是日至萬巒農會係為辦理「抵押借款」，非擔任借款之保
證人云云，已滋疑義；且證人沈陸泉於第一審證稱：我在代寫抵
押權設定登記文件時，曾經跟李勝嘉講過要為借款之連帶保證人
。借據上李勝嘉的姓名及住址，是我先幫他寫好的，借據上李勝
嘉的印文，是李勝嘉拿給我蓋的（同上卷二一二頁）；證人即當
時任職於萬巒農會之王榮鍾稱：八十一年四月二十二日撥款時，
李勝嘉有來農會，撥款的相關準備作業都是由代書沈陸泉幫他填
寫，所以借據上李勝嘉的名字及住址應該是代書填寫的。至於借
據上的印文，伊有親眼看到，是李勝嘉親自拿出身分證及印章交
給我們來核對及蓋章的各等語（同上卷二○九頁）。依彼等所證
，李勝嘉係以他人為手足，代其於借據上簽名及蓋印；倘證言非
屬虛妄，自難謂李勝嘉不負保證人責任。至於證人沈陸泉雖於原
審證稱伊不清楚李勝嘉當時是否知道他要當連帶保證人云云，惟
此僅涉及其主觀認知，仍應以其所述之客觀事實為判斷之依據，
原審徒憑該證言，即全然否定上開有利上訴人之證據，亦有可議
。再李勝嘉如僅以他人為其手足，代其於借據上簽名及蓋章，自
與授與代理權，由他人代理訂立保證契約有別；原審謂沈陸泉受
上訴人委任，復代理李勝嘉訂立保證契約，屬雙方代理，該契約
無效云云，非但未說明其認定上訴人係由沈陸泉代理訂立保證契
約之依據，復謂沈陸泉代理李勝嘉訂約，尤非無研求之餘地。上
訴論旨，指摘原判決為不當，求予廢棄，非無理由。又上訴人於
原審似已減縮聲明，請求被上訴人連帶給付二百萬元本息及違約
金（見原審卷一二○、一三三頁），惟其提起第三審上訴，復依
原聲明請求，究其真意為何，案經發回，請併予釐清。
據上論結，本件上訴為有理由。依民事訴訟法第四百七十七條第
一項、第四百七十八條第二項，判決如主文。
中    華    民    國  九十五  年    五    月    五    日
                      最高法院民事第五庭
                          審判長法官  吳  啟  賓
                                法官  高  孟  焄
                                法官  劉  福  來
                                法官  黃  秀  得
                                法官  李  寶  堂
      本件正本證明與原本無異
                                      書  記  官
中    華    民    國  九十五  年    五    月   十七   日
                                                 Ｒ


司法院資訊處製作；財團法人民間司法改革基金會備份。
